臺灣高等法院民事判決　　　　　　　　95年度保險上字第30號
上　訴　人　鼎台營造股份有限公司
法定代理人　丙○○
訴訟代理人　乙○○
　　　　　　郭士功律師
　　　　　　周志安律師
上訴人　　富邦產物保險股份有限公司
法定代理人　甲○○
訴訟代理人　黃瑞真律師
被　上訴人　兆豐產物保險股份有限公司
　　　　　　（原名中國產物保險股份有限公司）
法定代理人　丁○○
訴訟代理人　劉北元律師
上列當事人間給付保險金事件，上訴人對於中華民國95年5月24
日臺灣臺北地方法院94年度保險字第52號第一審判決提起上訴，
，本院於96年1月3日言詞辯論終結，判決如下：
    主  文
原判決關於駁回附帶上訴人鼎台營造股份有限公司後開第2項之
訴部分，及該部分假執行之聲請廢棄。
附帶被上訴人富邦產物保險股份有限公司應再給付鼎台營造股份
有限公司新台幣 311,400元，及自民國96年1月4日起至清償日止
按週年利率10%計算之利息。
鼎台營造股份有限公司變更之訴及其假執行之聲請均駁回。
富邦產物保險股份有限公司上訴駁回。
第二審訴訟費用，關於鼎台營造股份有限公司附帶上訴部分由富
邦產物保險股份有限公司負擔；關於鼎台營造股份有限公司變更
之訴部分，由鼎台營造股份有限公司負擔；關於富邦產物保險股
份有限公司上訴部分，由富邦產物保險股份有限公司負擔。
本判決命富邦產物保險股份有限公司再為給付部分，於鼎台營造
股份有限公司以新台幣10萬元或等值之台灣銀行無記名可轉讓定
期存單為富邦產物保險股份有限公司供擔保後，得假執行；但富
邦產物保險股份有限公司如於假執行程序實施前以新台幣
311,400 元為鼎台營造股份有限公司預供擔保，得免為假執行。
    事  實  及  理  由
一、被上訴人中國產物保險股份有限公司於民國95年 6月27日更
    名稱為兆豐產物保險股份有限公司（下稱兆豐公司），有公
    司變更登記表可稽（見本院卷第133 -135頁），其法人格仍
    屬同一，無涉當事人變更。另，鼎台營造股份有限公司（以
    下簡稱鼎台公司）於原審起訴時，係請求兆豐公司給付鼎台
    公司新台幣（下同）270萬元、給付李永琛500萬元及遲延利
    息；鼎台公司上訴後主張於95年11月27日（原審判決以後）
    已將和解金500萬元給付李永琛，情事變更，上訴聲明變更
    為兆豐公司應給付鼎台公司 7,688,600元及利息，其訴之變
    更於法相符，應予准許，原訴已視為撤回，合先敘明。
二、上訴人（即被上訴人兼附帶上訴人）鼎台公司起訴主張：
  (一)訴外人台灣電力股份有限公司（下稱台電公司）於90年 9月
    間將「台中發電廠第九、十部機煙囪工程」發包與訴外人嘉
    成營造工程股份有限公司（下稱嘉成公司），而嘉成公司再
    將其中「煙囪筒殼土建工程」、「煙囪鋼襯內筒煙道及附屬
    鋼購置裝工程」分別再發包與鼎台公司及訴外人昭伸企業股
    份有限公司（下稱昭伸公司）承攬。嗣91年10月26日13時許
    ，含鼎台公司員工李永琛在內之數名工人，準備至煙囪第10
    層平台實施拆卸工作踏板作業，未依規定搭乘一旁有安全護
    籠之人員上下設備，逕站在纜線垂吊之圓形配重塊上，由捲
    揚機往上拉升，值昭伸公司所鋪設於煙囪第10層平台西南邊
    角落之ㄧ塊花紋鋼板因高層風力強勁吹落，直接擊中李永琛
    ，致其身受重傷。鼎台公司與昭伸公司依共同侵權行為之規
    定，應對被害人李永琛負連帶賠償責任。
  (二)嘉成公司就台中發電廠第九、十部機煙囪工程於90年 9月28
    日，以嘉成公司及其次承包商（包括鼎台公司）為被保險人
    ，與富邦產物保險股份有限公司（下稱富邦公司）訂立僱主
    意外責任保險契約，承保期間為自90年9月24日起至94年4月
    24日止，保險金額為每一個人身體傷亡300萬元，每一意外
    事故傷亡 600萬元，保險期間內最高賠償金額為1200萬元。
    另台電公司於88年12月 6日就台中發電廠擴建第九、十號機
    發電計畫（含 FGD系統）工程，以台電公司與其承包商及次
    承包商（包括鼎台公司、昭伸公司）等為被保險人，與兆豐
    公司訂立安裝工程第三人意外責任險契約，其承保期間為自
    89年7 月15日起至95年12月31日止，保險金額為每一個人身
    體傷亡或每一意外事故傷亡1億元，保險期間內最高責任無
    限制。
  (三)就前述工程災變，富邦公司與兆豐公司既已分別就系爭僱主
    意外責任與系爭安裝工程之第三人意外責任承保，而約定保
    險事故已發生，昭伸公司復將其保險金請求權讓與鼎台公司
    ，鼎台公司亦已通知兆豐公司，是富邦公司及兆豐公司應對
    鼎台公司負給付保險金責任。李永琛得請求損害賠償金額合
    計為16,060,016元。
  (四)鼎台公司嗣與李永琛達成損害賠償1070萬元之和解，包括勞
    工殘廢給付252萬元、傷病給付491,400元。鼎台公司並已全
    額給付予李永琛，富邦公司及兆豐公司均參與和解，應受上
    開和解金額拘束，於扣除社會保險或自負額後給付鼎台公司
    。是富邦公司應依系爭僱主意外責任保險契約，給付鼎台公
    司300萬元，除原判決命給付之2,688,600元，應再給付鼎台
    公司311,400元（此即鼎台公司附帶上訴部分），兆豐公司
    則應給付鼎台公司7,688,600元。
  (五)保險法第98條規定係排除保險法第三章除第五節以外所列舉
    各節特定保險種類，故富邦公司無援引該條得不負賠償責任
    之理。再者，富邦公司主張鼎台公司應盡善良管理人注意義
    務之第3條約定，並稱該條款為特約條款，但該條約定係定
    於基本條款一般事項中，並非「保險契約基本條款外」之要
    件，難認屬特種條款。縱鼎台公司之善良管理人注意義務為
    特約條款，亦僅發生富邦公司於知悉有此解除契約之原因後
    1 個月內解除系爭契約之法律效果，富邦公司迄今仍未為解
    除契約之意思表示，自無免其給付義務之可能。況鼎台公司
    選任之受僱人李永琛自72年 5月18日起即受僱於鼎台公司，
    乃一經驗嫻熟之工作人員且至事故發生前均無過失，鼎台公
    司選任受僱人並未違反善良管理人之注意義務，且對意外之
    發生防免亦為相當之注意，亦未違反契約約定，富邦公司之
    主張並無理由。
  (六)鼎台公司與李永琛以1070萬元達成和解，除社會保險給付外
    ，均由鼎台公司支付。而共同侵權行為人昭伸公司，並未支
    付鼎台公司或李永琛任何款項，嘉成公司僅就其承攬之工程
    款中，於300萬元範圍內暫緩發放，待日後內部責任確定後
    再行找補，嘉成公司已函覆嘉成公司、鼎台公司及昭伸公司
    三方並無共同約定各自分擔比例，可知鼎台公司並無免除其
    他共同侵權行為人內部責任而致有妨礙代位之可言。
  (七)昭伸公司與兆豐公司間之保險契約中就除外責任外之損害賠
    償，兆豐公司仍應負賠償責任，而本件中賠償義務人與李永
    琛以1070萬元達成和解，其中社會保險為 3,011,400元，其
    餘之7,688,600元鼎台公司已全額支付李永琛，而李永琛既
    已全數受償，鼎台公司受讓昭伸公司對兆豐公司之保險金請
    求權後，自得訴請兆豐公司如數給付。
  (八)聲明：
    1.上訴聲明（變更之訴）：
      (1)兆豐公司應給付鼎台公司7,688,600元及自民國96年1月
        4日起至清償日止按年利率10%計算之利息。
      (2)鼎台公司願以現金或台灣銀行無記名可轉讓定期存單供
        擔保，請准宣告假執行。
    2.附帶上訴聲明（附帶被上訴人為富邦公司）：
      (1)原判決不利於鼎台公司部分廢棄。
      (2)上開廢棄部分，富邦公司應再給付鼎台公司 311,400元
        及自96年1月4日起至清償日止按年利率 10%計算之利息
        。
      (3)鼎台公司願以現金或台灣銀行無記名可轉讓定期存單供
        擔保，請准宣告假執行。
    3.答辯聲明：富邦公司之上訴駁回。
三、上訴人（即附帶被上訴人）富邦公司則以：
  (一)鼎台公司員工李永琛與其餘數名工人未依規定搭乘一旁有安
    全護籠之人員上下設備，逕站在纜線垂吊之圓形配重塊上，
    由捲揚機往上拉升，適昭伸公司所鋪設於煙囪第10層平台西
    南邊角落之一塊花紋鋼板因高層風力強勁吹落，直接擊中李
    永琛致其身受重傷，昭伸公司負責人張振聲、鼎台公司負責
    人丙○○，均因本件事故被認疏未注意工程施工狀況予以適
    當處置監督等，經台灣台中地方法院檢察署（以下簡稱台中
    地檢署）予以緩起訴處分在案。可知鼎台公司於管理、監督
    及選任受僱人時確未盡善良管理人之注意義務。依保險法第
    98 條規定及兩造間之約定，被保險人應盡善良管理人注意
    義務，富邦公司方有理賠之責，故本件富邦公司無賠償之義
    務。
  (二)本件於不當得利禁止原則亦有適用：
    責任保險為保險之一種，則保險法中有關財產保險特有之規
    定如不當得利禁止原則，自有其適用。且責任保險係以填補
    被保險人對於第三人因賠償損害所致財產上之損失為目的，
    ，有關被保險人應受保險填補損失之範圍，應就被保險人總
    財產之損失觀察，倘被上訴人應負賠償責任，然對於意外事
    故之發生另有依法應負賠償責任之第三人時，實務上，恆由
    保險人於賠付後得代位行使被上訴人對第三人之求償權為範
    圍，以避免被上訴人之不當得利。倘被保險人擅自拋棄對第
    三人之求償權或作出侵害保險人求償權利行使之不利行為時
    ，被保險人不得以其支付之賠償金向保險人為請求。本件事
    故發生之主因為昭伸公司之疏失，鼎台公司對於李永琛並無
    侵權行為可言。昭伸公司於原法院證稱已與鼎台公司以 300
    萬元達成和解，則鼎台公司僅賠付李永琛270萬元（570萬元
    減300 萬元），再扣除社會保險給付，鼎台公司並無實際支
    付李永琛任何款項，沒有總財產之減少，不得向富邦公司為
    請求。縱認鼎台公司仍得對富邦公司為請求，但鼎台公司明
    知昭伸公司依和解契約有給付鼎台公司代付和解金之義務，
    竟怠於行使，依保單條款第2條第2項規定，於鼎台公司妨礙
    富邦公司代位權行使之範圍亦免負賠償責任。嘉成公司已扣
    款 300萬元工程款，為鼎台公司所不否認，該筆款項已處於
    隨時得請求交付之狀態，鼎台公司故意不予行使，對富邦公
    司之請求權亦屬權利濫用。
  (三)本件保險屬競合承保，依保單條款應採比例分擔原則：
    凡就危險事故所造成之損害，發生二以上之保險競合或由被
    保險人之故意投保或不同險種之保險，因其承保範圍產生重
    疊結果，均為保險競合。本件事故有富邦公司及兆豐公司分
    別承保，為鼎台公司所不爭執，可知，本件確有保險競合存
    在。依保單條款第二章第15條之約定，本件保險事故應採比
    例賠償原則，縱認富邦公司有賠付之義務，亦僅為
    263,356.74 元，非原審認定之2,688,600元。
  (四)李永琛應負之過失責任，原判決僅認定 10%之過失；但李永
    琛自72年 5月即任職鼎台公司，其職務為領班，依其職務，
    本應對其他施工人員肩負起管理監督之責，詎其竟帶頭違反
    施工安全之規範，致生重傷害之結果，應負過失責任不只10
    分之1。至於鼎台公司、昭伸公司雖屬工程公司，然時值房
    地產仍處於谷底、原物料價格上漲、並無獲利，縱有獲利，
    亦應由鼎台公司就其經濟力狀況予以舉證，原審不察，率而
    認其應負擔300萬元之慰撫金，其心證有違證據法則等語置
    辯。
  (五)聲明：
  　1.上訴聲明：
    　(1)原判決不利於富邦公司部分廢棄。
      (2)上開廢棄部分，鼎台公司第一審之訴及其假執行之聲請
        均駁回。
    2.答辯聲明：
      (1)鼎台公司之附帶上訴駁回。
      (2)如受不利之判決，富邦公司願供擔保請准免為假執行之
        宣告。
四、被上訴人兆豐公司則辯稱：
  (一)鼎台公司與李永琛間之和解，兆豐公司並未參與，不得拘束
    兆豐公司。鼎台公司亦未就給付500萬元予李永琛之事實舉
    證。
  (二)兆豐公司係承保第三人意外責任險，被保險人當然包括鼎台
    公司及昭伸公司，不論二者對於系爭事故發生之責任比例為
    何，鼎台公司僅能就其承擔之責任向兆豐公司請求理賠，至
    於昭伸公司對第三人應負之責任，鼎台公司並無權代為向兆
    豐公司請求。而兆豐公司之責任，係在富邦公司所承保鼎台
    公司有關僱主意外責任承保範圍外之部分，故於富邦公司理
    賠金額不足賠償鼎台公司所負之責任時，方由兆豐公司理賠
    。
  (三)依鼎台公司與李永琛等人間簽立之和解書可知，鼎台公司與
    昭伸公司另行協商，而嘉成公司保留工程款300萬元未發給
    昭伸公司，可知，鼎台公司已確定昭伸公司所應負之責任比
    例為3分之1。況鼎台公司並未全按和解書給付完畢，自無權
    向兆豐公司請求未給付部分之金額。
  (四)李永琛對鼎台公司之侵權行為請求權早已罹於時效，兆豐公
    司得拒絕賠償。而鼎台公司對兆豐公司之保險金請求權亦已
    逾2年，時效已完成，兆豐公司得拒絕給付等語置辯。
  (五)答辯聲明：
    1.上訴駁回。
    2.若受不利判決，願供擔保請准免為假執行之宣告。
五、兩造不爭執事實：
  (一)台電公司於90年9月間將「台中發電廠第九、十部機煙囪工
    程」發包與嘉成公司，嘉成公司再將其中「煙囪筒殼土建工
    程」、「煙囪鋼襯內筒煙道及附屬鋼購置裝工程」分別發包
    與鼎台公司及昭伸公司承攬。
  (二)嘉成公司就台中發電廠第九、十部機煙囪工程於90年9月28
    日，以嘉成公司及其次承包商為被保險人，與富邦產險公司
    訂立僱主意外責任保險契約，承保期間為90年9月24日起至
    94年4月24日止，保險金額為每一個人身體傷亡300萬元，每
    一意外事故傷亡600萬元，保險期間內最高賠償金額1,200萬
    元。另台電公司於88年12月6日就台中發電廠擴建第九、十
    號機發電計畫（含 FGD系統）工程，以台電公司與其承包商
    及次承包商等為被保險人，與兆豐公司訂立安裝工程第三人
    意外責任險契約，承保期間為89年 7月15日起至95年12月31
    日止，保險金額每一個人身體傷亡或每一意外事故傷亡1 億
    元，保險期間內最高責任無限制。
  (三)91年10月26日13時許，含鼎台公司員工李永琛在內之數名工
    人，準備至煙囪第10層平台實施拆卸工作踏板作業，未依規
    定搭乘一旁有安全護籠之人員上下設備，逕站在纜線垂吊之
    圓形配重塊上，由捲揚機往上拉升，值昭伸公司所鋪設於煙
    囪第10層平台西南邊角落之一塊花紋鋼板因高層風力強勁吹
    落，直接擊中李永琛，致其身受重傷。
六、兩造爭執之論述：
  鼎台公司主張依上開保險契約之約定，得向富邦公司及兆豐公
  司請求保險金之給付，富邦公司及兆豐公司則以前開情詞置辯
  ，是以本件應予審究之爭點為：(一)鼎台公司與昭伸公司是否為
  共同侵權行為人？(二)鼎台公司本件保險金請求權是否已罹於消
  滅時效？被害人的侵權行為請求權時效是否已經消滅？(三)鼎台
  公司與李永琛和解時，有無通知富邦公司、兆豐公司？依和解
  契約有無限制鼎台公司的賠償責任為3分之1？(四)富邦公司與兆
  豐公司間之關係為何？茲論述如後：
  (一)鼎台公司與昭伸公司為本件事故之共同侵權行為人，系爭僱
    主意外責任保險契約、第三人意外責任險契約之保險事故已
    發生：
    1.鼎台公司公司之員工李永琛與其餘數名工人於91年10月26
      日13時許，準備至煙囪第10層平台實施拆卸工作踏板作業
      ，未依規定搭乘一旁有安全護籠之人員上下設備，逕站在
      纜線垂吊之圓形配重塊上，由捲揚機往上拉升，值昭伸公
      司所鋪設於煙囪第10層平台西南邊角落之一塊花紋鋼板因
      高層風力強勁吹落，直接擊中李永琛，致其身受重傷，此
      有行政院勞工委員會中區勞動檢查所之職業災害檢查報告
      書可稽（見原審卷第52至68頁）。而昭伸公司負責人張振
      聲、鼎台公司公司負責人丙○○均因就工作場所有物體飛
      落之虞者，應設置防止物體飛落之設備，對勞工於高差超
      過一點五公尺以上之場所作業時，應設置能使勞工安全上
      下之設備，就置於高處之物件應予固定等，疏未注意工程
      施工狀況予以適當處置監督等，以致發生本件事故，涉犯
      過失致人於死罪，經以緩起訴處分在案，亦有台中地檢署
      93 年度偵字第10211號緩起訴處分書可憑（見原審卷第15
      、16頁）。
    2.按雇主對勞工應施以從事工作及預防災變所必要之安全衛
      生教育、訓練，勞工安全衛生法第23條第1項定有明文。
      而上開規定，所稱之雇主指與罹災勞工具僱傭關係之事業
      單位雇主。本件李永琛為鼎台公司之受僱人，鼎台公司應
      對其實施安全衛生訓練，又對於高度在2公尺以上之作業
      場所，於遭受10分鐘的平均風速每秒10公尺以上強風時，
      如無周全之安全防護措施，勿使勞工於現場作業，且其下
      方人員須淨空，而工作場所如有物體飛落之虞者，更應設
      置防止物體飛落之設備。本件事故當時因在高層施工風力
      強勁，鼎台公司未禁止勞工作業，仍由李永琛帶領4人準
      備至煙囪第10層平台實施拆卸工作踏板作業，且未依規定
      搭乘一旁有安全護籠之人員上下設備，逕站在纜線垂吊之
      圓形配重塊上，由捲揚機往上拉升，致遭飛落之花紋鋼板
      擊中，顯見鼎台公司對其員工實施安全衛生教育訓練不足
      ，且未設置防止物體飛落之設備，復疏未注意工程施工狀
      況，以致發生本件災害事故，此有前開職業災害檢查報告
      書可憑。是鼎台公司就本件事故確有過失，該過失行為與
      李永琛之傷害結果間亦有因果關係，自應負侵權行為之賠
      償責任。富邦產險公司辯稱鼎台公司對於李永琛不構成侵
      權行為云云，自不足取。
    3.按數人共同不法侵害他人之權利者，連帶負損害賠償責任
      ；不能知其中孰為加害人者，亦同。民法第185條第1項定
      有明文。又連帶債務之債權人，得對於債務人中之一人或
      數人或其全體，同時或先後請求全部或一部之給付。連帶
      債務未全部履行前，全體債務人仍負連帶責任，同法第
      273條亦定有明文。鼎台公司與昭伸公司既為共同侵權行
      為人，李永琛得向鼎台公司請求全部損害賠償責任，是鼎
      台公司對於李永琛負有全部損害賠償責任，至鼎台公司與
      昭伸公司應負責任比例如何，為渠等內部關係，不影響李
      永琛得向鼎台公司請求全部損害賠償之給付。
    4.鼎台公司對於其受僱人因職業災害事故所生傷害應負侵權
      行為損害賠償責任，為鼎台公司與富邦產險公司所訂保險
      契約承保事項，是富邦產險公司應依約給付保險金。又依
      兆豐公司之安裝工程第三人意外責任險契約約定：「被保
      險人在施工處所或毗鄰地區，於保險期間內，因安裝本保
      險契約承保工程發生意外事故，致第三人體傷、死亡、或
      財物受有損害，被保險人依法應負賠償責任而受賠償請求
      時，除約定不保事項，本公司對被保險人負賠償之責」。
      雖安裝工程綜合保險基本條款第 8條將同一施工處所不同
      承攬人之員工，彼此間之侵權行為責任列為除外不保事項
      ，但因保單中「加保交互責任特約條款」特別約定，加保
      各被保險人認定彼此為「並互為其承保之第三人」（原審
      卷第20頁反面、第21頁），故不同承攬人之受僱人間之侵
      權行為責任，亦在承保範圍。準此，昭伸公司、鼎台公司
      均為台電公司之次承包商，為該保險契約之被保險人，就
      本件李永琛災害事故，兆豐公司應負理賠責任。
  (二)鼎台公司本件保險金請求權未罹於消滅時效，被害人李永琛
    的侵權行為請求權時效亦未完成：
    1.按由保險契約所生之權利，自得為請求之日起，經過 2年
      不行使而消滅。要保人或被保險人對於保險人之請求，係
      由於第三人之請求而生者，自要保人或被保險人受請求之
      日起算，保險法第65條第3款定有明文。復按責任保險人
      於被保險人對於第三人，依法應負賠償責任，而受賠償之
      請求時，負賠償之責，保險法第90條亦定有明文。而被保
      險人依法應負賠償責任而受賠償請求時，除約定不保事項
      外，兆豐公司對被保險人負賠償之責，安裝工程綜合保險
      基本條款第2條第1項亦有明文。是被害人未向被保險人為
      賠償請求時，保險事故尚未發生，自無從計算被保險人對
      於責任保險人之請求權時效。揆諸前開說明，本件保險金
      請求權時效應以被害人李永琛向鼎台公司請求損害賠償時
      起算。查，李永琛係於93年10月27日、94年2月21日向鼎
      台公司、昭伸公司請求賠償，業經原法院調閱台灣台北地
      方法院93年度北調字第 419號卷宗核對無誤，姑不論李永
      琛當時有無訴訟能力，本件鼎台公司係於94年 4月13日起
      訴向富邦公司及兆豐公司請求，有起訴狀可憑（見原審卷
      第4頁），顯未逾2年期間，尚未罹於時效。
    2.依民法第 128條規定，消滅時效，自請求權可行使時起算
      ，所謂請求權可行使時，乃指權利人得行使請求權之狀態
      而言（最高法院63年台上字第1885號判例參照）。本件李
      永琛於災害事故發生後，因頭部嚴重受傷，經財團法人台
      灣基督教門諾會醫院實施精神狀況鑑定，評估李永琛心神
      喪失，並經台灣花蓮地方法院宣告為禁治產人，有該院94
      年度禁字第31號裁定可按（見原審卷第96、97頁），並經
      原法院調閱該民事卷宗核對無訛。而依附於該卷宗內鑑定
      人王迺燕醫師所為精神狀況鑑定書記載：李永琛自91年間
      頭部外傷手術迄今，生活起居、身邊事務處理完全由他人
      照料，人際互動能力嚴重退化，已無以言語或書寫表達之
      能力，書寫只會寫自己名字，不會主動要求任何事務，無
      法要求做動作，評估屬心神喪失狀態，需接受24小時他人
      照料以維護其健康等語；顯見李永琛自本件災害事故後，
      無表達能力，無法要求任何事務，而為無意識之人，自無
      從知有損害及賠償義務人為誰，並為損害賠償之請求；是
      不能以災害事故發生時點即起算侵權行為之消滅時效。復
      按無訴訟能力人有為訴訟之必要，而無法定代理人，或法
      定代理人不能行使代理權者，其親屬或利害關係人，得聲
      請受訴法院之審判長，選任特別代理人，民事訴訟法第51
      條第 2項亦有明文。本件被害人李永琛之侵權行為損害賠
      償請求權時效，應自依法選任特別代理人時起算。惟於94
      年7月30法院宣告李永琛禁治產前，均未經依法選任李永
      琛之特別代理人，是尚無從起算消滅時效。縱以宣告李永
      琛為禁治產人後，依民法第1111條規定產生監護人時起算
      ，亦顯未逾 2年。是兆豐公司以自本件災害事故起算，李
      永琛對於鼎台公司之侵權行為請求權時效消滅，鼎台公司
      得拒絕賠償，故保險事故未發生，兆豐公司庸負責賠償云
      云置辯，委無可採。
  (三)鼎台公司與李永琛和解時確實有通知富邦公司及兆豐公司，
    但其 2人就該和解金額不受拘束，又於和解時並未限制鼎台
    公司的責任為3分之1：
    1.鼎台公司主張其與李永琛達成和解時，富邦產險公司委派
      保險公證人連士閔、兆豐公司指派陳鴻霖、李文豪參加，
      鼎台公司已依保險法第93條規定通知參與，富邦公司及兆
      豐公司應受和解內容拘束等語。富邦公司及兆豐公司則以
      對於鼎台公司與李永琛之和解內容未予同意，關於和解內
      容不得拘束富邦公司及兆豐公司等語置辯。經查，鼎台公
      司、昭伸公司、嘉成公司與李永琛家屬洽商和解時，已通
      知富邦公司及兆豐公司，富邦公司及兆豐公司復派人參與
      等情，業據證人即兆豐公司理賠科科長陳鴻霖、副科長李
      文豪於原法院證述明確（見原審卷第197至199頁），並有
      備忘錄可稽（見原審卷第161至163頁），富邦產險公司亦
      自承派連士閔參加94年 4月間在天青法律事務所之協商會
      議等情，是鼎台公司業已依保險法第93條規定通知富邦公
      司及兆豐公司參與無誤。
    2.按保險法第93條規定，保險人得約定對於第三人就其責任
      所為之承認、和解或賠償，未經其參與者，不受拘束。又
      本件僱主責任保險契約基本款第13條第1項第1款約定除必
      須之急救費用外，被保險人就其賠償責任所為之承認、和
      解或賠償，須經富邦產險公司之參與或事先同意。安裝工
      程綜合保險基本條款第13條亦約定被保險人就承保範圍之
      賠償責任，非經兆豐公司書面同意，不得擅自承認、要約
      、允諾或給付賠償。但於承保範圍內，經被保險人合理期
      間內通知，而公司無正當理由拒絕或遲延參與者，不在此
      限。本件富邦公司及兆豐公司雖經通知參與鼎台公司等與
      李永琛家屬之和解協商會議，然富邦公司及兆豐公司就和
      解金額已表示同意一節，未據鼎台公司舉證以實其說，衡
      諸兩造之契約約定，鼎台公司等與李永琛家屬之和解金額
      自不足以拘束富邦公司及兆豐公司2人。
    3.鼎台公司等與被害人之和解金額固不足約束富邦公司及兆
      豐公司，然富邦公司及兆豐公司對鼎台公司仍有給付保險
      金義務，業如前述，是富邦公司及兆豐公司對鼎台公司應
      填補範圍，仍應以鼎台公司、昭伸公司因其過失侵權行為
      致李永琛受傷所受之實際損害範圍為準。本件經原審認定
      李永琛得請求之損害額合計為13,392,573元，富邦公司認
      其中慰撫金核准 300萬元過高。然，李永琛原以建築工作
      維生，因本件災害事故致腦部受傷，完全喪失勞動能力，
      其心神喪失經法院裁定宣告為禁治產人，日常生活須他人
      照顧看護，無法如往昔，而李永琛發生事故時年僅51歲餘
      ，至平均之退休年齡65歲尚有10餘年之工作時間，而計算
      至平均餘命則有近26年之餘命，況李永琛原為一正常工作
      負擔家計之人，正值盛年突遭事故，精神必然萬分痛苦。
      而侵權行為人鼎台公司、昭伸公司均為工程公司，鼎台公
      司之資本總額高達 558,000,000元（原審卷第34頁），且
      既有資格成為台電公司之重大工程次承包商，因我國承攬
      工程之付費方式大多於工程營造至某一階段方始計價，鼎
      台公司及昭伸公司應能承受龐大資金壓力，可見其資力之
      雄厚。雖富邦公司主張近年景氣不佳且原物料上漲，鼎台
      公司及昭伸公司之狀況不佳云云；但近年來房價年年看漲
      ，尚難謂工程公司之營運狀況及獲利能力均不佳，富邦公
      司此部分主張，委無可取。本院斟酌雙方社會地位、經濟
      狀況、被害人受傷情形嚴重等一切情狀，認原判決核准之
      慰撫金300萬元，應屬妥適。
    4.關於李永琛與有過失部分：
      富邦產險公司主張：工地現場具有保護裝置之護籠上下設
      備，李永琛未搭乘，自甘冒險而受傷，原法院認李永琛僅
      須負 10%之過失責任，尚屬過輕云云。查，李永琛遭遇事
      故之主因係昭伸公司所舖設之鋼板不牢受高空風力吹落，
      雖李永琛未搭乘護籠確有過失，但並非其受傷之主因，且
      當時與李永琛同時搭乘圓形配重塊之工人，亦有未因搭乘
      配重塊致傷者，足認縱李永琛有過失，尚非重大，原法院
      認李永琛應就其未搭乘設有保護裝置之護籠負 10%之過失
      責任，亦屬適當。本件李永琛得請求之損害額為
      13,392,573元（5,284,444＋4,949,917＋158,212＋
      3,000,000＝13,392,573），依民法第217條第1項規定減
      輕賠償金額10分之1後，李永琛得請求之損害額為
      12,053,315元（13,392,573×90%＝12,053,315），而鼎
      台公司、昭伸公司、嘉成公司係與1,070萬元與李永琛和
      解，未逾上開損害賠償額。
    5.依鼎台公司、昭伸公司、嘉成公司與李永琛之和解契約書
      、補充和解契約書內容觀之（原審卷第100至105頁），並
      無3 方共同約定各自分擔比例之記載，且嘉成公司95年10
      月16日以嘉成字第014號函覆本院，亦明白記載並無3方
      共同約定各自分擔比例（本院卷第 128頁）。昭伸公司雖
      於原法院陳稱與鼎台公司以300萬元達成和解，但該300萬
      元實係嘉成公司自昭伸公司次承攬之工程尾款中予以扣減
      而已，業據嘉成公司於上開覆函中予以澄清，昭伸公司因
      工程款被扣減致誤以為係和解金，應屬誤會。既為工程尾
      款與和解無關，自無富邦公司主張之鼎台公司故意不領取
      和解金300萬元，妨害富邦公司代位權行使之可言。
  (四)富邦公司應給付鼎台公司300萬元：
    李永琛得請求之損害賠償額為12,053,315元，鼎台公司、昭
    伸公司、嘉成公司係以1070萬元與李永琛和解，未逾上開損
    害賠償額。鼎台公司主張就上開和解金額已全額給付予李永
    琛，其中包含252萬元之殘廢給付、491,400元之傷病給付，
    及鼎台公司於95年11月27日再次給付予李永琛之代理人500
    萬元（見本院卷第 165頁），未據富邦公司爭執，鼎台公司
    該部分之主張，應堪信為真實。依鼎台公司與富邦產險公司
    之保險契約約定，關於社會保險部分應予扣除，且每一傷害
    事故以不逾300萬元為限。則上開社會保險給付部分，為不
    保事項，須由鼎台公司自行負責，是鼎台公司得請求富邦產
    險公司給付300萬元（10,700,000－2,520,000－000000 ＝
    7,688,600＞3,000,000）。除原審已命富邦公司給付之
    2,688,600元外，富邦公司應再給付鼎台公司311,400元，鼎
    台公司之附帶上訴為有理由。
  (五)富邦公司與兆豐公司間確為保險競合，但富邦公司仍應負優
    先賠償責任：
    按，要保人以自己為被保險人，自行投保 2個以上種類不同
    之保險，或要保人以自己為被保險人所投保之保險與他人為
    其利益投保之種類不同之保險，於保險事故發生時，各保險
    人就同一保險事故所致之損害，均應對保險人負責者，稱為
    保險競合。本件富邦公司所承保之僱主責任保險，及兆豐公
    司所承保之第三人責任保險，均係於本件事故發生時，應對
    被保險人負責，自應認為保險競合。但實際上保險競合發生
    時，有三種競合條款；一為比例分擔條款，即契約約定，若
    某一損失發生時，該損失有其他保險契約承保，則本保險契
    之保險人僅以其與其他保險人承保保險金額之比例，負保險
    給付責任；二為溢額條款，如有其他保險契約承保同一損失
    ，則本契約之保險人僅就全部損失減去其他保險人承保之保
    險金額後之餘額負保險給付責任；三為不負責任條款，即如
    有其他保險契約承保損失，則本契約之保險人不負任何責任
    。實際上通認在比例分擔條款與溢額條款併存之情形下，載
    有比例分擔條款之保險契約應負第一線責任，載有溢額條款
    之契約應負第二線責任。雖富邦公司認本件應以比例分攤為
    額度，但衡諸前開見解，及兆豐公司在88年12月 6日承保系
    爭第三人責任險，富邦公司係於之後之90年 9月28日始承保
    僱主意外責任險（見原審卷第20、17頁），可知富邦公司承
    保系爭僱主意外責任險時，兆豐公司所承保之第三人責任險
    業已存在且定有溢額條款。富邦公司迄今僅主張其與兆豐公
    司間之關係為保險競合，並未主張其所承保者為惡意複保險
    ，是富邦公司既於承保時明知兆豐公司所承保之第三人責任
    險訂有保險競合之溢額條款仍願意承保，足認富邦公司已考
    量既已存在之事項以確定其責任範圍，並與要保人磋商，以
    確定保險金之數額，此乃社會上一般人之通念。應認富邦公
    司於承保系爭僱主意外責任險時，所列保險競合採用之比例
    分攤條款，僅係考量除兆豐公司所承保之保險外，若有其他
    保險與其產生競合時，所採用之分配原則，故富邦公司主張
    其應負之賠償責任應與兆豐公司依比例分攤云云，為無理由
    ，自不可採。
  (六)兆豐公司雖為應負損害賠償責任之人，但鼎台公司代位昭伸
    公司向兆豐公司請求賠償其損害，則無理由：
    兆豐公司依契約雖對鼎台公司及昭伸公司均應負損害賠償責
    任，但鼎台公司係主張受讓昭伸公司對兆豐公司之請求權（
    本院卷第 179頁）。惟鼎台公司又主張目前所有支付予李永
    琛之款項，除社會保險外，均由其一己支出（見本院言詞辯
    論筆錄）。訴外人昭伸公司之工程尾款雖由嘉成公司暫扣款
    300 萬元，但該筆款項並非已給付李永琛之和解金，為鼎台
    公司一貫之主張，是李永琛所接受之給付中，並無昭伸公司
    給付之部分，洵堪認定。而責任保險中亦有保險不當得利禁
    止原則之適用，昭伸公司既未給付受害人李永琛任何損害賠
    償之款項，自無得據以向兆豐公司請求給付保險金之請求權
    存在，當然亦無從讓與鼎台公司。從而，鼎台公司主張受讓
    昭伸公司對兆豐公司之請求權而請求兆豐公司給付0000000
    元，為無理由。鼎台公司之變更之訴為無理由，應予駁回。
七、綜上所述，鼎台公司依保險契約，除原判決所命之給付，請
    求富邦產險公司再給付 311,400元，及自96年1月4日起至清
    償日止依保險法第34條第2項規定按年息10%計算之利息，於
    法有據，應予准許，故鼎台公司之附帶上訴為有理由。兩造
    就前開部分，分別陳明願供擔保，請求宣告假執行或免為假
    執行，經核均無不合，爰分別酌定相當之擔保金額，予以准
    許。至於富邦公司上訴，求為廢棄原法院對其不利之判決，
    為無理由，應予駁回。又，鼎台公司於本院為訴之變更，請
    求兆豐公司給付7,688,600元及遲延利息，為無理由，應予
    駁回，其假執行之聲請，失所附麗，應併駁回之。
八、本件因事證已臻明確，兩造其餘攻擊、防禦方法及所為之立
    證，經核與判決之結果不生影響，爰不逐一論述，併予敘明
    。
九、據上論結，鼎台公司之附帶上訴為有理由，上訴為無理由，
    富邦公司之上訴為無理由，依民事訴訟法第450條、第449條
    第1項、第78條，判決如主文。
中　　華　　民　　國　　96　　年　　1　　月　　 17　　日
                    民事第二庭
                        審判長法  官  吳謙仁
                              法  官  李瓊蔭
                              法  官  蘇瑞華
正本係照原本作成。
如不服本判決，應於收受送達後20日內向本院提出上訴書狀，其
未表明上訴理由者，應於提出上訴後20日內向本院補提理由書狀
（均須按他造當事人之人數附繕本）上訴時應提出委任律師或具
有律師資格之人之委任狀；委任有律師資格者，另應附具律師資
格證書及釋明委任人與受任人有民事訴訟法第466條之1第1項但
書或第2項（詳附註）所定關係之釋明文書影本。
中　　華　　民　　國　　96　　年　　1 　　月　　18　　日
　　　　　　　　　　　        書記官  賴以真
附註：
民事訴訟法第466條之1（第1項、第2項）：
對於第二審判決上訴，上訴人應委任律師為訴訟代理人。但上訴
人或其他法定代理人具有律師資格者，不在此限。
上訴人之配偶、三親等內之血親、二親等內之姻親，或上訴人為
法人、中央或地方機關時，其所屬專任人員具有律師資格並經法
院認為適當者，亦得為第三審訴訟代理人。
